臺灣臺北地方法院民事判決　　　　　　 96年度簡上字第392號
上　 訴　 人　私立克里斯多福美語短期補習班
兼法定代理人　甲○○
共　　　　同
訴 訟 代理人　丁○○
被 上　訴 人　台灣歐力士股份有限公司
法 定 代理人　乙○○
訴 訟 代理人　丙○○
上列當事人間請求給付租金等事件，上訴人對於民國96年5 月31
日本院臺北簡易庭96年度北簡字第9939號第一審判決提起上訴，
本院於96年12月6 日言詞辯論終結，判決如下：
    主      文
原判決關於命上訴人給付超過新臺幣貳拾貳萬零肆佰肆拾元，及
假執行之宣告，暨訴訟費用之裁判均廢棄。
前開廢棄部分，被上訴人在第一審之訴駁回。
上訴人其餘上訴駁回。
第一、二審訴訟費用由上訴人連帶負擔三分之二，餘由被上訴人
負擔。
    事實及理由
一、上訴人私立克里斯多福美語短期補習班（下稱克里斯多福補
    習班），乃有獨立財務及人事制度，業據上訴人甲○○於本
    院審理時陳述明確，核其性質，應屬非法人團體，依民事訴
    訟法第四十條第三項規定，有當事人能力。再者，克里斯多
    福補習班，雖先後在高雄市三民區○○○路975 號2 樓、高
    雄縣仁武鄉○○○路50號2-3 號設址營業，惟據被上訴人表
    示簽約者，乃高雄市三民區○○○路975 號2 樓之克里斯多
    福補習班，並提出立案證書為證，復為上訴人所不否認，堪
    信為實在。然高雄市、高雄縣之克里斯多福補習班之名稱、
    代表人、類別均完全相同，顯為同一非法人團體下之二不同
    營業處所，無礙其為同一非法人團體，合先敘明。
二、被上訴人起訴主張：
    上訴人克里斯多福補習班於民國94年8 、9 月間，以上訴人
    甲○○（原名林世琛）為連帶債務人，與其簽立租賃契約，
    而分別租用(一)TOSHIBA ES-4511 數位式彩色複合機（含：列
    印板、掃瞄組件、傳真板）一台，租賃期間自94年9 月12日
    起60個月，租金按月給付新臺幣（下同）5200元，(二)4CH 單
    機型數位監控主機（含：120G硬碟、螢幕）一台、室內型紅
    外線攝影機一台、吸頂式彩色攝影機五台、四跳台器一台，
    及8CH 單機型數位監控主機（含：120G硬碟、螢幕）一台、
    室外型紅外線攝影機一台、室內型紅外線攝影機一台吸頂式
    彩色攝影機五台，租賃期間自95年1 月17日起36個月，租金
    按月給付6102元，並均約定逾期給付時按年息14.6％計付損
    害賠償金。詎上訴人自95年9 月份即未依約給付租金，迭經
    催討仍拒不給付，經被上訴人終止租約後，總計尚欠租金33
    萬3096元，為此依租賃契約、連帶保證之法律關係，請求上
    訴人連帶給付上額，及自96年2 月5 日起至清償日止，按年
    息14.6％計算之損害金等情。
三、上訴人則以：
    其就上述影印機、監控主機之租金，自94年9 月、95年1 月
    起至95年8 月止，已分別繳付12期、8 期之租金；期間因被
    上訴人所提供之影印機經使用後不如業務員所保證之經濟效
    益、功能便利而不適合業務需求，且成本甚高，故於95年7
    月間曾多次要求更換或終止租約，然均未獲確定之回應，因
    此在業務員未未確反對情形下，暫停租金繳納，並非蓄意遲
    延給付租金。詎被上訴人之業務員口頭應允協商處理，卻一
    再延宕，嗣更主張上訴人違約，有權利濫用之嫌；合約書關
    於期限利益喪失部分，亦不足保障其等權益等語，資為抗辯
    。
四、原審判命上訴人應連帶給付被上訴人33萬3096元，及自96年
    2 月5 日起至清償日止，按年息14.6％計算之利息，上訴人
    不服，提起上訴，於本院聲明：(一)原判決廢棄。(二)被上訴人
    在第一審之訴駁回。被上訴人於本院之答辯聲明為：上訴駁
    回。
五、被上訴人起訴主張上訴人克里斯多福補習班於94年8 、9 月
    間，以上訴人甲○○為連帶債務人，與其簽立租賃契約，而
    分別租用TOSHIBA ES-4511 數位式彩色複合機、4CH 單機型
    數位監控主機及8CH 單機型數位監控主機等，租賃期間各自
    94年9 月12日起60個月、自95年1 月17日起36個月，租金按
    月分別給付5200元、6102元，上訴人已支付12期、8期租金
    ；惟自95年9月起，上訴人未依約繳付款項，經被上訴人以
    存證信函催告並表示逾期不清償即終止契約後，仍未依約繳
    付租金，被上訴人乃取回上述TOSHIBA ES-4511數位式彩色
    複合機，經另行以8萬7360元出賣等事實，業據提出資本型
    租賃契約書、出租契約書、台北信維郵局第318號存證信函
    、掛號郵件收件回執、統一發票為證，並為上訴人所不爭執
    ，堪信為實在。至被上訴人主張上訴人應連帶給付終止契約
    後之未付租金總計33萬3096元及遲延利息等情，則經上訴人
    以前詞置辯。從而，本件爭點，厥為上訴人得否以標的物不
    符其使用需求而停止繳納租金？被上訴人終止契約，並請求
    給付未付之租金總額，有無權利濫用或過高之情？
  (一)查上訴人雖於本院審理時指陳系爭標的物中之影印機經使用
    後不如業務員所保證之經濟效益、功能便利，且成本甚高云
    云，惟並未舉出任何證據以實其說，本院無從遽認該物確有
    瑕疵。且查，本件係上訴人經供應商業務員介紹後，自行選
    定所需之機器設備，而由被上訴人公司提供資金融通，並以
    分期收取租金方式收回全部成本；被上訴人即出租人其目的
    乃在於提供資金融通。從而，對於資金需求者即上訴人如何
    決定貨品、貨品之品質及功能，實不予過問。況依兩造簽立
    之資本型租賃契約書第四條約定：標的物應由供應商交付予
    承租人，承租人並予以驗收確認標的物沒有規格、性能上及
    其他任何瑕疵後，出租人即不負任何物之瑕疵擔保責任；又
    若標的物有不能即知之瑕疵，至日後發現者，出租人同意承
    租人逕向供應商請求負擔及責任，本契約上之權利及義務不
    受任何影響。足認縱上訴人指陳系爭標的物中之影印機經使
    用後不如業務員所保證之經濟效益、功能便利，且成本甚高
    等情屬實，亦僅得向出售貨物之人請求物之瑕疵擔保，尚不
    足執之對抗被上訴人。從而，被上訴人依契約，請求上訴人
    給付契約終止前未付之5 期租金總計5 萬6510元（即5200×
    5＋6102×5＝56510） ，即屬有據。
  (二)次按，兩造簽立之資本型租賃契約書第九條、出租契約書第
    十條分別約定：承租人停止付款，經出租人催告後仍不履行
    時，契約即刻終止，承租人並應對出租人支付未付之租金。
    一般而論，承租人倘經催告仍未依約繳交租金，足徵其給付
    租金之信用已有動搖，或可推論其無清償意願，出租人約定
    得於斯時經催告後終止契求，承租人並喪失期限利益，尚無
    顯失公平，或權利濫用之情形。查，被上訴人主張上訴人自
    95年9 月起未依約繳付款項，經被上訴人於96年1 月29以台
    北信維郵局第318 號存證信函催告上訴人於函到3 日內清償
    ，逾期即依約終止契約，嗣上訴人於同月30日收受上該存證
    信函後，仍未於期限內繳付租金，被上訴人主張因96年2 月
    3 日、4 日適逢周末，兩造契約應於同月5 日終止，業提出
    存證信函、掛號郵件收件回執為證，應屬有據。
  (三)按約定之違約金額過高者，法院得減至相當之數額，民法第
    二百五十二條著有明文。違約金之酌減是否相當須依一般客
    觀事實、社會經濟狀況及當事人所受損害情形，以為酌定標
    準，而債務已為一部履行者，亦得比照債權人所受利益減少
    其數額（最高法院49年台上字第807 號、79年台上字第1915
    號判例意旨參照）。又約定之違約金苟有過高情事，法院即
    得依此規定核減至相當之數額，並無應待至債權人請求給付
    後始得核減之限制，此項核減，法院得以職權為之，亦得由
    債務人訴請法院核減（最高法院79年台上字第1612號判例意
    旨供參）。而按契約終止後，當事人原則上已不再享有契約
    之履行請求權，故而，契約終止後，出租人本不得請求承租
    人繼續給付租金，上開(二)關於契約終止後承租人應支付未付
    租金之約定，核其性質，乃屬違約金，被上訴人依此請求上
    訴人連帶給付契約終止後未到期之租金，資為賠償其損害，
    即非無據。惟核被上訴人所受損害，除包括所失利益（無法
    收取之租金）外，依法應扣除其因此所受有之利益（標的物
    再行出賣之價金），此亦為被上訴人於原審減縮其請求總額
    之緣由。至本件標的物其中4CH 單機型數位監控主機及8CH
    單機型數位監控主機等，雖未據被上訴人取回，然被上訴人
    終止本件契約係合法，其於終止斯時本得取回該物自由處分
    ，而獲得利益；依行政院發布之固定資產耐用年數表，其耐
    用年數為5 年，而依被上訴人所提購買上述設備之統一發票
    所載系爭設備購入成本17萬8536元（見原審卷第34頁），及
    自該發票所載日期95年2 月10日之時起算至96年2 月5 日契
    約終止時，恰約1 年，按定率遞減法、每年折舊369/1000計
    算，系爭設備折舊後餘額為11萬2656元（即：178536－（17
    8536×369/ 1000）＝112656） 。雖被上訴人並未取回系爭
    標的物，惟其可取回而未取回之不利益，自應由其自行負擔
    。從而，本院審酌被上訴人以租賃為業，本可獲得承租人給
    付之租金充作利潤，然被上訴人依約對於本件標的物得收回
    處分以減少損失等一切情況，認被上訴人請求之違約金36萬
    3946元（即5200×43＋6102×23＝363946），顯屬過高；應
    於扣除另行出賣所得8 萬7360元及殘值11萬2656元後，於16
    萬3930範圍內，予以准許。
  (四)綜上，被上訴人請求上訴人連帶給付系爭契約於96年2 月5
    日終止前之未付租金5 萬6510元，及終止後之損害賠償16萬
    3930元，合計22萬440 元，及自96年2 月5 日起，依契約約
    定之年息14.6％計算之利息範圍內，為有理由，應予准許，
    逾越上開範圍之請求，則無理由，應予駁回。
六、原審就超過上開應准許部分，為上訴人敗訴之判決，並為假
    執行之宣告，尚有未洽，上訴意旨就此部分指摘原判決不當
    ，求予廢棄改判，為有理由。至於上開應准許部分，原審判
    命上訴人給付，並為假執行之宣告，核無違誤，上訴意旨就
    此部分，仍執陳詞，指摘原判決不當，求予廢棄，為無理由
    ，應駁回其上訴。
據上論結，本件上訴為一部有理由，一部無理由，依民事訴訟法
第四百三十六條之一第三項、第四百五十條、第四百四十九條第
一項、第七十九條、第八十五條第二項，判決如主文。
中　　華　　民　　國　　96　　年　　12　　月　　20　　日
                  民事第四庭   審判長 法　官　劉坤典
                  　　　　　　　　　  法　官　賴武志
                                      法  官  王幸華
以上正本係照原本作成。
本判決不得上訴。
中　　華　　民　　國　　96　　年　　12　　月　　20　　日
                                      書記官  江虹儀
